臺灣臺中地方法院刑事判決
109年度交易字第1992號
公  訴  人  臺灣臺中地方檢察署檢察官
被      告  王淑真



上列被告因過失傷害案件，經檢察官提起公訴（109年度偵字第3
3557號），本院判決如下：
    主  文
王淑真犯過失傷害罪，處有期徒刑柒月。
    犯罪事實
一、王淑真於民國109年2月5日晚間，駕駛車牌號碼0000-00號自
    用小客車，沿臺中市西屯區（下同）僑大路由西往東方向行
    駛，於同日晚間6時22分許，行駛接近設有行車管制號誌路
    口之僑大路與僑大七街交岔路口（下稱本案路口）時，本應
    注意其行向之行車管制號誌顯示閃光黃燈，表示「警告」，
    車輛應減速接近，注意安全，小心通過，而依當時天候晴、
    夜間有照明、柏油路面乾燥且無缺陷、道路無障礙物且視距
    良好等狀況，並無不能注意之情事，竟疏未注意及此，貿然
    駛入本案路口，適林立雯騎乘車牌號碼000-0000號普通重型
    機車，沿僑大七街由北往南方向行駛至本案路口，亦疏未注
    意其行向之行車管制號誌顯示閃光紅燈，未讓幹線道車優先
    通行即貿然駛入本案路口，上開汽車、機車因而發生碰撞，
    致林立雯人、車倒地，並受有頭部外傷、蜘蛛網膜下出血、
    腦水腫、膀胱部分穿刺傷、骨盆及薦椎粉碎性骨折及第五腰
    椎右側橫棘骨折等傷害，經治療後，仍遺存右下肢神經受損
    、右下肢功能部分減損之傷害（具體表現為右側足踝背屈及
    蹠屈肌力減弱、右足垂足）。王淑真於肇致上開交通事故後
    ，停留在事故現場，並於有偵查權限之公務員發覺前，主動
    向據報前往現場處理之員警表明其為肇事者，自首而接受裁
    判。
二、案經林立雯委任楊永吉律師、張思涵律師訴由臺灣臺中地方
    檢察署檢察官偵查後起訴。
    理  由
一、證據能力：
(一)按被告以外之人於審判外之陳述，雖不符前四條之規定，而
    經當事人於審判程序同意作為證據，法院審酌該言詞陳述或
    書面陳述作成時之情況，認為適當者，亦得為證據；當事人
    、代理人或辯護人於法院調查證據時，知有第159條第1項不
    得為證據之情形，而未於言詞辯論終結前聲明異議者，視為
    有前項之同意，刑事訴訟法第159條之5定有明文。經查，本
    案認定犯罪事實所引用之卷內被告王淑真以外之人於審判外
    之陳述，檢察官、被告於本院準備程序均未爭執其作為本案
    證據之證據能力，於辯論終結前亦均未對該等證據之證據能
    力聲明異議，本院復審酌前揭陳述作成時之情況，並無違法
    取證之瑕疵，亦認以之作為證據為適當，是本案有關被告以
    外之人於審判外之言詞或書面陳述等供述證據，依前揭法條
    意旨，自均得為證據。
(二)按除法律另有規定外，實施刑事訴訟程序之公務員因違背法
    定程序取得之證據，其有無證據能力之認定，應審酌人權保
    障及公共利益之均衡維護，刑事訴訟法第158條之4定有明文
    。經查，本案認定犯罪事實所引用之卷內非供述證據，並無
    證據證明係實施刑事訴訟程序之公務員違背法定程序所取得
    ，且經本院於審理中提示並告以要旨而為調查時，檢察官、
    被告均未表示該等非供述證據不具證據能力，揆諸上開規定
    ，自應認均具有證據能力。
二、認定事實所憑之證據及得心證之理由：
(一)訊據被告固坦承，其於前揭時、地駕駛自用小客車與告訴人
    林立雯所騎乘之機車發生碰撞，告訴人因而人、車倒地，並
    受有如犯罪事實欄所載之傷害等事實，惟就其對上開事故及
    告訴人所受傷害是否負有刑法上過失責任乙節，於本院審理
    程序保持緘默而未為認罪與否表示，並供稱：當初我駕車行
    經本案路口時，雖然沒有踩煞車減速，但我也沒有踩油門等
    語（本院卷第384頁）。經查：
 1、被告於109年2月5日晚間6時22分許，駕車駛入本案路口之際
    ，與告訴人所騎乘之機車發生碰撞，告訴人因而人、車倒地
    ，並受有如犯罪事實欄所載之傷害等情，為被告於警詢、偵
    詢、本院準備程序及審理中所是認（發查卷第11至14頁、他
    卷第44至45頁、本院卷第47至48、287至288、384頁），且
    據證人即告訴人於警詢、偵詢時證述明確（發查卷第15至18
    頁、他卷第44至45頁），並有臺中市政府警察局道路交通事
    故談話紀錄表及交通事故補充資料表、臺中市政府警察局第
    六分局道路交通事故現場圖及調查報告表、澄清綜合醫院中
    港分院診斷證明書及110年11月4日澄高字第1102709號函、
    本案事故現場及車損照片、國立臺灣大學醫學院附設醫院11
    0年10月29日校附醫秘字第1100905153號函暨所附回復意見
    表在卷可佐（發查卷第25至37、43至77頁、他卷第33頁、本
    院卷第341至343、349頁），是此部分事實，堪以認定。
 2、按特種閃光號誌顯示閃光黃燈之意義表示「警告」，車輛應
    減速接近，注意安全，小心通過；行車管制號誌之紅、黃色
    燈號得視需要改成閃光運轉，其顯示之意義與特種閃光號誌
    完全相同，道路交通標誌標線號誌設置規則第211條第1項第
    1款、第2項規定可資參照。又本案被告駕車行駛接近本案路
    口時，其行向之行車管制號誌係顯示閃光黃燈乙情，業據被
    告於偵查及本院審理中供陳明確（發查卷第12頁、他卷第44
    頁、本院卷第384頁），且有前揭道路交通事故現場圖及本
    案事故現場照片附卷為憑，是依上開規定，本案被告自應減
    速接近本案路口，並注意安全，小心通過本案路口。基此，
    被告駕車行駛接近本案路口時，既知悉其行向之行車管制號
    誌顯示閃光黃燈，卻仍於駛入本案路口後與告訴人所騎乘從
    其左側（即北向）駛入同一路口之機車發生碰撞，衡諸被告
    駕車準備駛入本案路口時，其所行駛車道之左側，並無嚴重
    影響其視線、使其難以觀察左側行車狀況之障礙物，此有本
    案事故現場照片存卷可稽，堪信被告有疏未注意其左側行車
    狀況之情；參以被告於偵查、本院審理中均供承其在本案事
    故發生時之行車速度約為每小時50至60公里（發查卷第12頁
    、他卷第44頁、本院卷第384頁），而該路段之行車速限為
    每小時30公里乙節，有告訴人提出之Google地圖及街景圖附
    卷為憑（本院卷第179至183頁），是被告駕車駛入本案路口
    之車速，顯已違反交通主管機關為使交通參與者得以安全通
    過本案路口所設置之行車速限。綜上，被告駕車駛入本案路
    口時，既未注意其左側之行車狀況，復未遵守該路段之行車
    速限，足認其已違反上揭駕車行經行車管制號誌顯示閃光黃
    燈路段所應負之「注意安全，小心通過」等注意義務（註：
    此一注意義務已涵蓋應遵守行車速限之注意義務）無訛。佐
    以臺中市車輛行車事故鑑定委員會及鑑定覆議委員會，就本
    案事故之肇事原因，亦認被告駕駛自用小客車，行經設有閃
    光黃燈號誌交岔路口，未減速接近、注意安全、小心通過，
    為肇事次因等情，有臺中市車輛行車事故鑑定委員會110年5
    月3日中市車鑑0000000案鑑定意見書、臺中市車輛行車事故
    鑑定覆議委員會110年8月16日覆議字第0000000案覆議意見
    書在卷為憑（本院第159至160、227至228頁），益徵被告於
    本案事故具有上開過失行為甚明，且其過失行為與本案告訴
    人人、車倒地，以及告訴人受有犯罪事實欄所載之傷害，均
    具有相當因果關係，自須負刑法上之過失罪責。
 3、至被告於本院審理中雖供稱其駕車行經本案路口時並未踩踏
    油門，惟細繹上揭行車管制號誌顯示閃光黃燈之意義，其重
    點乃係警告交通參與者該處為易生交通事故之路段，要求交
    通參與者謹慎通行以避免發生交通事故，故不論係遵守該路
    段之標誌、標線、號誌等路況指示（例如行車速限），抑或
    注意其他交通參與者之行車狀況（例如有無左右來車、左右
    來車之車速）以適採安全措施，均為交通參與者行經行車管
    制號誌顯示閃光黃燈路段所應負之注意義務，非謂行經該路
    段之交通參與者僅須負「減速」之注意義務。是以，被告駕
    車駛入本案路口時，未注意其左側之行車狀況，且未遵守行
    車速限等情，既經本院認定如前，縱被告係在鬆開油門而略
    生減速效果之情形下駛入本案路口，就本案被告業已違反上
    揭駕車行經行車管制號誌顯示閃光黃燈路段所應負之「注意
    安全，小心通過」等注意義務一事，仍不生影響，自不足為
    被告有利之認定。　　
(二)按我國刑法上之重傷，係指毀敗或嚴重減損「一目或二目之
    視能」、「一耳或二耳之聽能」、「語能」、「味能」、「
    嗅能」、「一肢以上之機能」、「生殖之機能」等傷害，或
    其他於身體或健康，有重大不治或難治之傷害，刑法第10條
    第4項可資參照。次按刑法第10條第4項第6款所謂其他於身
    體或健康有重大不治或難治之傷害，係指除去同條項第1款
    至第5款之傷害，而於身體或健康傷害重大，且不能治療或
    難於治療者，故傷害雖屬不治或難治，如於人之身體或健康
    無重大影響者，仍非該款所稱之重傷。而查：
 1、公訴意旨就告訴人因本案事故所受之傷害，除本案犯罪事實
    欄所載之「頭部外傷、蜘蛛網膜下出血、腦水腫、膀胱部分
    穿刺傷、骨盆及薦椎粉碎性骨折及第五腰椎右側橫棘骨折」
    等傷害外，雖認該等傷害尚造成告訴人之部分行走功能受損
    及神經功能喪失，進而主張本案告訴人受有於身體或健康重
    大難治之傷害，惟此部分公訴意旨，無非係以澄清綜合醫院
    中港分院109年10月9日澄高字第1092647號函、全民健康保
    險重大傷病核定審查通知書等為其依據，而細觀上開澄清綜
    合醫院中港分院之函文內容，乃係記載：據告訴人自述及病
    歷記載，告訴人因車禍致如診斷書所載之傷勢（註：即前揭
    犯罪事實欄所載之傷害），告訴人可能有部分行走功能受損
    及神經功能喪失之後遺症，但仍有意識能力，可自理生活等
    語（他卷第97頁），是上開函文似係以告訴人因本案事故所
    受如前揭犯罪事實欄所載之傷害為據，依醫學專業知識「推
    測」告訴人日後可能會有部分行走功能受損及神經功能喪失
    之後遺症，而非依醫學專業知識「診斷」告訴人於該函文作
    成時已受有部分行走功能受損及神經功能喪失之傷害，且上
    開函文所謂之部分行走功能受損、神經功能喪失，究竟具體
    情形為何？對告訴人之下肢機能或其他身體、健康之影響程
    度為何？均未見上開函文加以敘明，則依上開函文之內容，
    實難率認告訴人因本案事故所受之傷害已達嚴重減損一肢以
    上之機能、其他於身體或健康有重大難治之傷害等刑法上「
    重傷」程度。另全民健康保險重大傷病核定審查通知書，乃
    係全民健康保險之保險人根據全民健康保險主管機關（即衛
    生福利部）依全民健康保險法第48條第2項訂定之重大傷病
    項目，審查是否核發重大傷病證明予全民健康保險之保險對
    象，俾取得重大傷病證明之保險對象得依法於有效期間內免
    除一定範圍之自行負擔費用，是上開衛生福利部訂定之重大
    傷病項目，其目的、認定標準均與刑法上之「重傷」有異，
    二者並不具必然等同之關係，故卷附之109年3月12日全民健
    康保險重大傷病核定審查通知書（參他卷第35頁），至多僅
    能證明告訴人因本案事故所受之傷害而依法申請取得重大傷
    病證明，尚無從據以認定告訴人因本案事故所受之傷害已達
    刑法上「重傷」程度。
 2、又經本院檢附告訴人因本案事故所受頭部外傷、蜘蛛網膜下
    出血、腦水腫、膀胱部分穿刺傷、骨盆及薦椎粉碎性骨折及
    第五腰椎右側橫棘骨折等傷害之澄清綜合醫院中港分院診斷
    證明書，就上開傷害之復原情況、影響告訴人身體或健康之
    具體內容等事項，函詢澄清綜合醫院中港分院及告訴人自11
    0年8月起前往就醫之國立臺灣大學醫學院附設醫院，經澄清
    綜合醫院中港分院函覆：告訴人目前復原狀況良好；目前可
    行走，視能、聽能、語能、味能、嗅能都無影響，但右足仍
    垂足；右下肢神經有受損，無治癒之可能等語，以及國立臺
    灣大學醫學院附設醫院函覆：告訴人骨盆及腰薦椎之骨折已
    癒合，脊椎骨盆固定系統已於110年8月20日移除，骨盆及腰
    薦椎之骨折使告訴人右下肢之功能部分減損，具體表現為右
    側足踝背屈及蹠屈肌力減弱，此右足踝肌力減損治癒之可能
    性低；除右足踝肌力減損外，目前無其他無法治癒或難以治
    癒之傷害等語乙情，有前揭澄清綜合醫院中港分院110年11
    月4日函、國立臺灣大學醫學院附設醫院110年10月29日函暨
    所附回復意見表在卷可考（本院卷第341至343、349頁），
    是依上開函覆內容，堪認迄本案言詞辯論終結時，告訴人因
    本案事故所受如犯罪事實欄所載之傷害，除造成告訴人右下
    肢神經受損、右下肢功能部分減損之傷害係無法或難以治癒
    外，其餘傷害均已逐漸治癒而難認係屬刑法上之「重傷」，
    至於前揭有關告訴人右下肢所受無法或難以治癒之傷害，衡
    諸該傷害之具體表現為垂足、右側足踝背屈及蹠屈肌力減弱
    ，以及告訴人目前可行走之身體狀態等情，可否認此一肌力
    減弱所致之垂足已達嚴重減損告訴人右下肢機能之「重傷」
    程度，容有疑義。綜此，本院經考量醫師專業意見、告訴人
    實際治療回復狀況及對告訴人社會適應力之影響等因素綜合
    判斷，認告訴人因本案事故所受之傷害，尚未達刑法上「重
    傷」之程度。
(三)按特種閃光號誌顯示閃光紅燈之意義，表示「停車再開」，
    車輛應減速接近，先停止於交岔路口前，讓幹道車優先通行
    後認為安全時，方得續行；行車管制號誌之紅、黃色燈號得
    視需要改成閃光運轉，其顯示之意義與特種閃光號誌完全相
    同，道路交通標誌標線號誌設置規則第211條第1項第2款、
    第2項規定可資參照。又本案告訴人騎車行駛接近本案路口
    時，其行向之行車管制號誌係顯示閃光紅燈乙情，業據告訴
    人於偵查中陳稱明確（發查卷第16頁、他卷第44頁），且有
    前揭道路交通事故現場圖及本案事故現場照片附卷為憑，是
    依上開規定，告訴人自應減速接近、先停止於本案路口前，
    讓幹道車優先通行後認為安全時，再續行通過本案路口。基
    此，告訴人騎車行駛接近本案路口時，既知悉其行向之行車
    管制號誌顯示閃光紅燈，卻仍於駛入本案路口後與被告所駕
    駛從其右側（即西向）駛入同一路口之汽車發生碰撞，衡諸
    告訴人騎車準備駛入本案路口時，其所行駛車道之右側，並
    無嚴重影響其視線、使其難以觀察右側行車狀況之障礙物，
    且其右側為一直線路段，而非難以注意從其右側行駛至本案
    路口之車輛之距離、車速等行車狀況之路段（例如車輛出彎
    旋至交岔路口之彎道）等情，有前揭道路交通事故現場圖及
    本案事故現場照片存卷可考，足徵告訴人騎車駛入本案路口
    時，並未注意其應讓幹線道車優先通行，參以臺中市車輛行
    車事故鑑定委員會及鑑定覆議委員會，就本案事故之肇事原
    因，亦認告訴人駕駛普通重型機車，行至設有閃光紅燈號誌
    交岔路口，支線道車未暫停讓幹線道車先行，為肇事主因等
    情，有上開臺中市車輛行車事故鑑定委員會鑑定意見書、臺
    中市車輛行車事故鑑定覆議委員會覆議意見書附卷為憑，堪
    信本案告訴人亦有未讓幹線道車優先通行之過失行為，惟告
    訴人此一過失行為，無礙於被告有前揭違反應「注意安全，
    小心通過」本案路口之過失行為之認定，均附此敘明。
(四)綜上所述，本案事證明確，被告犯行足以認定，應予依法論
    罪科刑。
三、論罪科刑：
(一)核被告所為，係犯刑法第284條前段之過失傷害罪。又公訴
    意旨固認本案被告係犯同條後段之過失傷害致人重傷罪嫌，
    然本院依卷內證據認告訴人因本案事故所受之傷害，尚未達
    刑法上之「重傷」程度乙節，業如前述，是本案被告應係構
    成過失傷害罪，公訴意旨容有誤會，惟因二者基本社會事實
    同一，且經本院於審理中告知被告涉犯刑法第284條前段之
    過失傷害罪（本院卷第385頁），使被告得以充分行使防禦
    權，爰依法變更該部分之起訴法條。
(二)被告於肇事後留在現場，並於有偵查犯罪權限之公務員尚未
    發覺本案係何人犯罪前，主動向到場處理之臺中市政府警察
    局第六分局第六交通分隊警員承認其為肇事者，而接受裁判
    ，有臺中市政府警察局道路交通事故肇事人自首情形紀錄表
    在卷可參（發查卷第41頁），核與自首之要件相符，審酌本
    案係過失犯行，較無被告憑恃自首減刑以遁飾犯罪惡性之疑
    慮，爰依刑法第62條前段減輕其刑。
(三)爰以行為人之責任為基礎，審酌被告曾於偵查中承認其有過
    失、於本院審理階段就認罪與否依法行使緘默權之犯後態度
    ，以及被告於駕駛汽車來往通行時，本應注意行經行車管制
    號誌顯示閃光黃燈之路段時，應注意安全、小心通過，竟疏
    於遵行上開注意義務，貿然駛入本案路口，造成本案事故，
    致告訴人受有如犯罪事實欄所載之傷害，不僅需耗費額外時
    間、金錢就醫診治，亦對日常生活產生相當影響，自應予以
    非難。又被告迄本案判決前，仍未與告訴人就本案成立和解
    或調解，足見本案所生損害尚未經被告為相當填補，惟考量
    被告未曾因刑事案件經法院論罪科刑，有臺灣高等法院被告
    前案紀錄表在卷可憑，素行尚可，且告訴人未讓幹線道車優
    先通行為本案肇事主因，以及被告停留在事故現場並主動向
    員警表明其為肇事者之犯後態度，暨被告自陳大學畢業之智
    識程度、已婚、無業、與配偶同住、家庭經濟不佳之生活狀
    況（本院卷第384至385頁）等一切情狀，量處如主文所示之
    刑，以示懲儆。
據上論斷，應依刑事訴訟法第299條第1項前段、第300條，刑法
第284條前段、第62條前段，刑法施行法第1條之1第1項，判決如
主文。
本案經檢察官郭景銘提起公訴，檢察官林煒容、羅秀蓮到庭執行
職務。
中　　華　　民　　國　　111 　年　　1 　　月　　13　　日
                  刑事第三庭  審判長法　官　劉麗瑛
                                    法  官  吳孟潔
                                    法  官  蔡宗儒
以上正本證明與原本無異。
如不服本判決應於收受送達後20日內向本院提出上訴書狀，並應
敘述具體理由；其未敘述上訴理由者，應於上訴期間屆滿後20日
內向本院補提理由書（均須按他造當事人之人數附繕本）「切勿
逕送上級法院」。
告訴人或被害人對於判決如有不服，具備理由請求檢察官上訴者
，其上訴期間之計算係以檢察官收受判決正本之日期為準。
                                    書記官  潘瑜甄
中　　華　　民　　國　　111 　年　　1 　　月　　13　　日

附錄本案論罪法條全文：
中華民國刑法第284條
因過失傷害人者，處1年以下有期徒刑、拘役或10萬元以下罰金
；致重傷者，處3年以下有期徒刑、拘役或30萬元以下罰金。